【裁判字號】    98,易,1913
【裁判日期】    981228
【裁判案由】    侵占
【裁判全文】
臺灣板橋地方法院刑事判決              98年度易字第1913號
聲  請  人  臺灣板橋地方法院檢察署檢察官
被      告  丙○○
上列被告因侵占案件，經檢察官聲請簡易判決處刑（97年度偵
字第12629號），本院認不宜以簡易判決處刑，改依通常程序審
理並判決如下：
    主  文
丙○○無罪。
    理  由
一、聲請意旨略以：被告丙○○在不詳時間地點拾獲NOKIA 牌
    6060型，序號為000000000000000 號行動電話1 具（此行動
    電話原屬於被害人乙○○所有，於民國96年7 月15日在台北
    市○○路1 號家樂福賣場內失竊），被告明知上開行動電話
    為他人之遺失物並具有相當價值，並未報警處理尋找失主，
    竟意圖為自己不法之所有而侵占入己。嗣於同年7 月26 日
    持該行動電話前往位於臺北縣新莊巿新莊路292 號由不知情
    之甲○○所經營之燦騰通訊行，留下姓名、指印、地址、電
    話及身分證號碼後，以新臺幣（下同）4000元之價格售予該
    通訊行負責人甲○○。甲○○又於同年7 月底間將手機出售
    予不知情之真實姓名年籍不詳之男性外籍人士。經警方調取
    上揭序號之行動電話通聯資料，查得該行動電話之現使用人
    為姓名LULUK 之外籍人士，再循線獲悉上情，因認被告涉有
    刑法第337 條侵占遺失物罪嫌。
二、按犯罪事實應依證據認定之，無證據不得認定其犯罪事實；
    又不能證明被告犯罪者，應諭知被告無罪之判決，刑事訴訟
    法第154 條第2 項、第301 條第1 項分別定有明文。又刑事
    訴訟法上所謂認定被告犯罪事實之證據，係指足以認定被告
    確有犯罪行為之積極證據而言，苟積極證據不足為不利於被
    告事實之認定時，即應為有利於被告之認定，更不必有何有
    利之證據（最高法院29年上字第3105號及30年上字第816 號
    判例意旨參照）。再依刑事訴訟法第161 條第1 項規定，檢
    察官就被告犯罪事實，應負舉證責任，並指出證明之方法。
    因此，檢察官對於起訴之犯罪事實，應負提出證據及說服之
    實質舉證責任。倘其所提出之證據，不足為被告有罪之積極
    證明，或其指出證明之方法，無從說服法院以形成被告有罪
    之心證，基於無罪推定之原則，自應為被告無罪判決之諭知
    （最高法院92年台上字第128 號判例意旨參照）。
三、公訴人認被告丙○○涉有侵占遺失物罪嫌，無非係以證人甲○○於警詢及偵訊時之指認及證述、證人甲○○所提供之行
    動電話出售紀錄、證人即被害人乙○○於警詢中之證述，及
    贓物認領保管單、查獲物照片等，足認被告確有將被害人乙○○遺失之行動電話出售予不知情之燦騰通訊行負責人甲○○，為其論據。
四、訊據被告堅詞否認有何侵占遺失物之罪嫌，辯稱：伊不曾拾
    獲手機，亦從未至證人甲○○所經營之燦騰通訊行買賣行動
    電話，不知為何會被指認等語。
五、證據能力方面：
    本案以下所引用之卷證資料，並無證據證明係公務員違背法
    定程序所取得，且被告以外之人於審判外之陳述，經核並無
    非出於自由意願而為陳述或遭違法取證及顯有不可信之情況
    ，再卷內之文書證據，亦無刑事訴訟法第159 條之4 之顯有
    不可信之情況與不得作為證據之情形，且公訴人及被告迄本
    院言詞辯論終結前均未聲明異議，依刑事訴訟法第159 條至
    159 條之5 之規定，均有證據能力，合先敘明。
六、經查：
(一)、本件NOKIA 牌6060型，序號為000000000000000 號行動電話
    1 具係被害人乙○○所有，於96年7 月15日在台北市○○路
    1 號家樂福賣場內遺失等情，業據證人乙○○於警詢時證述
    明確（臺灣臺北地方法院檢察署97年度偵字第3908號偵查卷
    第30至31頁參照），並有贓物認領保管單及查獲物照片等附
    卷可佐，足見上開行動電話確為他人所有之遺失物，惟依證
    人乙○○之證述及上開贓物認領保管單、查獲物照片等，至
    多僅足認本案之行動電話確係證人乙○○所遺失之情，然尚
    不足證明該行動電話即為被告所拾得並加以侵占之。
(二)、其後，該行動電話嗣由一自稱「丙○○」之人，於同年7 月
    26日持之前往位於臺北縣新莊巿新莊路292 號甲○○所經營
    之燦騰通訊行，以4000元之價格售予甲○○等情，固據證人
    甲○○迭於警訊、偵審中供述在卷，並提出記錄出售該行動
    電話之人所留存基本資料及簽名之出售紀錄以供為證，復並
    於警訊中指認被告口卡，及偵查中指證被告即為持行動電話
    出售之人云云，惟按刑事實務上之對人指認，乃經由被害人
    或目擊證人指證，以確認實行犯罪行為人之證據方法。現行
    刑事訴訟法雖未明定關於指認之程序，然因指認人可能受其
    本身觀察力、記憶力及真誠性之不確定因素影響，並參諸刑
    事訴訟法第159 條之1 至第159 條之3 規定被告以外之人所
    為審判外之陳述，須有可信之情況，始得作為證據之意旨，
    如何由指認人為適當正確之指認，自應依個案具體情形決定
    之。案發後之初次指認，無論係司法警察（官）調查或檢察
    官偵查中所為，常重大影響案件之偵查方向，甚或影響審判
    心證，自當力求慎重無誤。故除不致發生誤認之虞者，得採
    行當面、單獨之指認外，其他情況皆應依訴訟制度健全國家
    之例，以「真人列隊指認」方式為之，不宜以單獨一人供指
    認，或僅提供單一照片，甚或提供陳舊相片，以為指認（最
    高法院96年度台上字第4918號刑事判決要旨參照）。證人甲○○雖迭於警詢及偵訊中證稱：本案之行動電話係被告拿至
    伊店裡販售等語，惟證人甲○○於96年10月5 日第1 次警詢
    筆錄中，所以能提供警方出售本案行動電話之人之姓名、年
    籍資料，無非係以該人於出售行動電話時所留存之個人資料
    為據，並經警方調出與留存資料相符之被告口卡片供證人甲○○指認，然該口卡片上照片之最後更新日期為86年8 月19
    日（參見偵查卷第25頁），距今已逾10年，所附照片亦黑白
    模糊，難以辨識，是證人甲○○是否確能據以為正確指認，
    抑或受出售行動電話時留存之個人資料所引導而指認與留存
    姓名相符之口卡照片，已非無疑。再警方於96年11月18日另
    行提供業已註明被告之姓名、年籍資料之彩色近照以供證人
    甲○○指認，惟參諸證人於指認前並未先行指出嫌疑人之重
    要特徵，且依證人所述與被告素不相識，與該自稱「丙○○
    」之人亦僅見過2 次之情，自難排除證人於指認過程中受可
    能形成之記憶污染或留存資料所誤導，是本院認上開指認，
    亦不足以達到確信被告即為持有該行動電話至證人甲○○店
    內出售之人。
(三)、又被告因另涉持他人所遺失之MOTOROLA牌V3型，序號000000
    000000000 號行動電話1 具（該行動電話係陳沼江所有，放
    置於桃園縣龜山鄉○○路5 號長庚醫院地下停車場小客車內
    ，遭不詳人士侵入而失竊），於96年7 月20日至甲○○所經
    營之上開通訊行，以1400元之價格出售予甲○○之犯罪事實
    ，業經臺灣桃園地方法院檢察署檢察官偵查聲請簡易判決處
    刑，嗣經臺灣桃園地方法院於97年5 月26日以97年度桃簡字
    第14 89 號簡易判決判處被告罰金新臺幣壹萬貳仟元，如易
    服勞役，以新臺幣壹仟元折算壹日，嗣被告不服提出上訴，
    復據該院合議庭於97年12月17日以97年度簡上字第546 號將
    原判決撤銷，改判處被告無罪等情，業經本院依職權調閱上
    開卷證查明無誤，是依證人甲○○於警訊及偵審中所述：該
    自稱「丙○○」之人曾先後二次持行動電話至伊通訊行出售
    等語，顯見本件與該案持他人所遺失之行動電話至甲○○所
    經營之通訊行販售之人俱為同一人無誤，惟經該院將證人甲○○所提供自稱「丙○○」之人所簽立姓名之出售紀錄，併
    同被告於該案偵查中當庭所書寫之字跡，及被告所提供之巨
    邦機車快遞託運單、國華人壽保險股份有限公司人壽保險邀
    保書、房屋租賃契約書、合約書等各文件之簽名，送請內政
    部警政署刑事警察局筆跡鑑定，經該局以放大檢視法及特徵
    比對法鑑驗結果，確認上開字跡「丙○○」之佈局、連筆方
    式、字體結構及筆劃特徵均不相符，有該局97年11月10日刑
    鑑字第0970148025號鑑定書附卷可按（臺灣桃園地方法院97
    年度簡上字第546 號卷第44、45頁參照），足證持該他人所
    遺失行動電話前往燦騰通訊行販售之人應非被告，則被告前
    開所辯，尚堪採信。
(四)、綜上所述，被害人乙○○所有之上開行動電話固於上開時地
    遺失，嗣並經人持至甲○○所經營之燦騰通訊行出售，惟遍
    查全卷，均無從證明該行動電話確由被告拾獲後加以侵占並
    至燦騰通訊行出售，揆諸前揭說明，自難令被告負侵占遺失
    物罪責。此外，復查無其他積極證據足以證明被告有公訴人
    所指之犯行，揆諸前揭規定，被告犯罪既不能證明，自應諭
    知為無罪之判決。
據上論斷，依刑事訴訟法第452條、第301條第1項，判決如主文
。
本案經檢察官李蕙如到庭執行職務。
中    華    民    國    98    年    12    月    28    日
                  刑事第二十三庭審判長  法  官  徐蘭萍
                                        法  官  黃繼瑜
                                        法  官  黃司熒
以上正本證明與原本無異。
如不服本判決應於收受判決後10日內向本院提出上訴書狀，並
應敘述具體理由。其未敘述上訴理由者，應於上訴期間屆滿後
20日內向本院補提理由書（均須按他造當事人之人數附繕本）
「切勿逕送上級法院」。
                                書記官  顏偉林
中    華    民    國    98    年    12    月    28    日


司法院資訊處製作；財團法人民間司法改革基金會備份。
